臺灣臺北地方法院民事判決　　　　　　　　　　　　九十三年度訴字第二六三六號
　　原　　　告　戊○○
　　訴訟代理人　沈明達律師
　　被　　　告　乙○○
　　被　　　告　甲○○
　　被　　　告　丁○○
　　被　　　告　丙○○
　　右四人共同
　　訴訟代理人
　兼送達代收人　蔡調彰律師
當事人間請求損害賠償等事件，本院於民國九十三年十一月四日言詞辯論終結，判決
如下：
    主  文
原告之訴及假執行之聲請均駁回。
訴訟費用由原告負擔。
    事實及理由
壹、原告主張：
一、坐落台北市○○區○○段一小段四五地號土地原為訴外人謝燦波所有，謝燦波於
    該土地上建築建號一○○號、一○一號Ａ棟二層樓辦公室及建號一○二、一○三
    、一○四、一一一號Ｂ棟二層樓集合住宅等二棟建築物，訴外人謝燦波僅以土地
    為訴外人亞洲信託投資股份有限公司（下稱亞洲信託公司）設定抵押權，嗣後地
    上建築物經法院查封拍賣，Ａ棟辦公室二層樓建築物由原告買受，Ｂ棟集合住宅
    二層樓建築物由其他訴外人買受，土地則由訴外人亞洲信託公司聲請拍賣抵押物
    ，由訴外人亞洲信託承受取得，轉賣被告乙○○、甲○○、丁○○、丙○○四人
    （下稱被告等四人），被告等四人復另向其他訴外人買受Ｂ棟地上集合住宅二層
    樓建築物，是上開Ａ棟建築物及Ｂ棟建築物對系爭土地依據民法第八百七十六條
    第一項之規定，應視為己有法定地上權之設定，被告等四人已與原告成立法定地
    上權之物權契約。又原告所有上開房屋為訴外人謝燦波於土地抵押予訴外人亞洲
    信託公司後所建，依民法第八百七十七條之規定，訴外人亞洲信託公司於必要時
    得將房屋併付拍賣，但其並未為併付拍賣之請求，致土地與房屋分歸二人所有，
    依最高法院四十八年台上字第一四五七號判例及最高法院七十三年第五次民事庭
    會議決議，應認房屋對土地仍有使用權存在，即原告之房屋對訴外人亞洲信託承
    受之土地有使用權，但應支付相當代價，因此成立法定租賃關係之債權契約；則
    依據民法第四百二十五條之一之規定，被告等四人向訴外人亞洲信託公司買受土
    地，亦應繼承原來之法定租賃關係，原告與被告等四人間應有法定租賃關係存在
    。
二、按上開二棟建築物之基地，依建築基地法定空地分割辦法第五條規定，申請法定
    空地分割，應檢附直轄市、縣市主管建築機關准予分割之證明文件；依據土地登
    記規則第三十四條第五款規定，應提出上開文件；依據同規則第四十五條規定，
    應提出地上建築物所有人之同意書及印鑑證明（建築物基地號之變更亦須經地上
    建築物所有權人同意）；依據同規則第九十二條規定，應由土地所有權人會同地
    上權人先申請勘測確定權利範圍及位置後為之。次按土地所有人對於出租他人之
    土地，已將使用之權讓與承租人行使，在租賃關係終了收回土地以前，不得使用
    該項土地，自不得在該項土地上建築房屋，法定空地及防火間隔為建築基地之一
    部分，不得重複使用，判例亦有明文。詎被告等四人竟違背上開規定，與台北市
    建成地政事務所承辦人員共同逕行將原告有租賃權及視為已有法定地上權設定之
    系爭第四五地號土地，違法辦理分割登記為同小段第四五地號及第四五之一地號
    ，並辦理原告所有上開建築物之基地號滅失、變更登記，而未經原告同意，即將
    原告所有之建號一○○、一○一號房屋，從第四五地號轉載至第四五之一地號，
    又不照原有基地坪數二七○坪轉載，僅轉載一○三坪，重新領取無一○○、一○
    一建號記載之第四五地號土地謄本。嗣並另申請核發八一建字第五○四號建造執
    照，不受容積率限制，擴大增加四、四倍建築面積，興建十六層大樓，總面積八
    ，三○七、二二平方公尺，每坪按市價三十四萬元計算，總價八億五千四百四十
    二萬元。核被告等四人未與原告終止法定地上權契約及租賃契約，擅自將一百十
    一坪土地（214-103+=111）以無限容積一坪蓋了十坪，每坪以市價三十四萬元扣
    除建築費用十萬元後，每坪淨利二十四萬元，乘以一千一百十坪，共計獲得暴利
    二億六千六百四十萬元以上，此尚未計算地下室四層電腦店舖三十三間、一百零
    一個車位之利潤，致使原告受損害，為此依據民法第二百二十七條、第二百三十
    一條第一項、第二百十六條等債務人不履行之規定，先請求被告等四人賠償如訴
    之聲明所示之金額。
三、聲明：（一）被告應給付原告新台幣一百一十萬元，及自起訴狀繕本送達之翌日
    起至給付之日止，按年息百分之五計算之利息。(本聲明係依民事訴訟法第二百
    四十四條第四項之規定，請求全部給付範圍之最低金額，俟調查鑑定給付之範圍
    ，再補充聲明)。（二）訴訟費用由被告負擔。（三）請准提供擔保准予假執行
    。
貳、被告主張：
一、原告所有建物坐落在被告所有土地，於八十九年增訂民法第四百二十五條之一施
    行之前，依最高法院四十八年台上字第一四五七號判例及最高法院七十三年第五
    次民庭會議決議，應認本件土地承買人即被告等默許房屋承買人即原告有繼續使
    用土地之權，但應支付相當代價，故其法律關係之性質，當屬租賃；故原告在默
    許房屋承買人有繼續使用土地之權外，即無其他權利，原告起訴被告等違法分割
    土地，應負債務人不履行責任，顯無法律依據。
二、被告等土地所有權人依法行使土地所有權人之申請分割土地權利，對原告系爭建
    物並未造成任何損害，原告主張之法定空地分割、容積率等，均屬被告等土地所
    有權人依法行使土地所有權之申請建造執照及分割土地行為，既非侵權行為，亦
    無債務不履行之情事，本件原告以債務不履行請求損害賠償，顯無依據，更無理
    由。
三、聲明：（一）原告之訴及假執行之聲請均駁回。（二）訴訟費用由原告負擔。（
    三）如受不利判決，願提供擔保請准免為假執行。
參、兩造不爭執之事實
一、坐落台北市○○區○○段一小段四五地號土地原為訴外人謝燦波所有，訴外人謝
    燦波將該地號土地為訴外人亞洲信託公司設定抵押權後，於該地號土地建築建號
    一○○號、一○一號Ａ棟二層樓辦公室，及建號一○二、一○三、一○四、一一
    一號Ｂ棟二層樓集合住宅等二棟建築物。
二、上開建號建物於七十二年間經法院查封拍賣，建號一○○號、一○一號之Ａ棟二
    層樓辦公室由原告買受，建號一○二、一○三、一○四、一一一號之Ｂ棟二層樓
    集合住宅由其他訴外人買受，前揭四五地號土地則由訴外人亞洲信託公司聲請拍
    賣抵押物後，由訴外人亞洲信託公司承受取得。
三、被告等四人嗣向訴外人亞洲信託公司購買取得上開四五地號土地，並另向其他訴
    外人購買取得建號一○二、一○三、一○四、一一一號建物。
四、依據最高法院四十八年台上字第一四五七號判例及最高法院七十三年第五次民事
    庭會議決議，原告所有前開建號一○○號、一○一號房屋，對於被告等四人所有
    上揭第四五地號土地，仍有使用權存在，其法律關係之性質為法定租賃關係。
五、被告等四人嗣未經原告同意，即將前開第四五地號土地辦理分割登記為同小段第
    四五地號及第四五之一地號，並將原告所有上開建號一○○、一○一號建物之基
    地號，從第四五地號變更為第四五之一地號，重新領取無建號一○○、一○一建
    物記載之第四五地號土地謄本，另申請核發八一建字第五○四號建造執照，興建
    十六層大樓。
肆、得心證之理由：
本件兩造所爭執之處，應在於被告等四人辦理上揭第四五地號土地分割登記，將原告
所有前開建號一○○號、一○一號建物所坐落土地分割為第四五之一地號，而另於分
割後第四五地號土地興建大樓之行為，是否違反被告等四人基於兩造上開法定租賃關
係所應為之給付義務？原告對於被告等四人所有上開第四五號土地，是否具有民法第
八百七十六條第一項所規範之法定地上權？兩造間有無所謂法定地上權之「物權契約
」？
一、按土地與房屋為各別之不動產，各得單獨為交易之標的，且房屋性質上不能與土
    地使用權分離而存在，亦即使用房屋必須使用該房屋之地基，故土地及房屋同屬
    一人，而將土地及房屋分開同時或先後出賣，其間雖無地上權設定，然除有特別
    情事，而解釋為當事人之真意，限於賣屋而無基地之使用外，均應推斷土地承買
    人默許房屋承買人繼續使用土地；土地與房屋同屬一人，而將土地及房屋分開同
    時或先後出賣時，依本院四十八年台上字第一四五七號判例，應推斷土地承買人
    默許房屋承買人繼續使用土地，參照該判例之原判決全部裁判意旨，係認為使用
    土地之房屋所有人對土地所有人應支付相當之代價，則其法律關係之性質，當屬
    租賃，最高法院四十八年台上字第一四五七號判例及最高法院七十三年第五次民
    事庭會議決議可資參照。衡諸上開判例及決議之意旨，原係考量房屋性質上不能
    與土地使用權分離而存在，土地承買人既明知土地上已有房屋而仍願意購買土地
    ，乃推斷土地承買人默許房屋承買人繼續使用土地，而認有法定租賃權存在；是
    土地所有人基於該項法定租賃之法律關係對於房屋所有人所負之給付義務，自僅
    限於將房屋實際所占用之土地範圍，繼續提供房屋所有人之房屋占用而已。經查
    ，被告等四人除辦理上揭第四五地號土地分割登記，將原告所有前開建號一○○
    號、一○一號建物所坐落土地分割為第四五之一地號，而另於分割後第四五地號
    土地上興建大樓之外，實際上並未於原告上開建號一○○號、一○一號建物占用
    土地之範圍內施工，亦未有任何損害原告該等建物之行為等情，為原告所不否認
    ；顯然依據原告所主張之事實，被告等四人應無任何違反基於前揭法定租賃之法
    律關係，所負「將原告所有上開建號一○○、一○一號建物占用範圍內土地，繼
    續提供原告該等建物占用」給付義務之行為可言；原告主張被告等四人有債務不
    履行之行為云云，自非可採。從而原告依據民法第二百二十七條、第二百三十一
    條第一項、第二百十六條等規定，請求被告等四人負擔上開法定租賃契約債務不
    履行之損害賠償責任，顯無理由，應予駁回。
二、按土地及其土地上之建築物，同屬一人所有，而僅以土地或僅以建築物為抵押者
    ，於抵押物拍賣時，視為已有地上權之設定，其地租由當事人協議定之，協議不
    諧時，得聲請法院定之，民法第八百七十六條第一項定有明文。而該項法定地上
    權，須以該建築物於土地設定抵押時業已存在，並具相當之經濟價值為要件，最
    高法院亦著有五十七年台上字第一三０三號判例可資參照。經查，坐落台北市○
　　○區○○段一小段四五地號土地原為訴外人謝燦波所有，訴外人謝燦波將該地號
　  土地為訴外人亞洲信託公司設定抵押權後，始於其上建築建號一○○號、一○一
    號及建號一○二、一○三、一○四、一一一號等建物等情，為兩造所是認之事實
    ，並有土地登記簿、建築改良物登記簿等附卷可稽，堪信為真實。則原告所有上
    開建號一○○號、一○一號建物既係於訴外人謝燦波於所坐落上揭第四五地號土
    地為訴外人亞洲信託公司設定抵押權後，始行建造，而非於抵押權設定時業已存
    在，揆諸前揭說明，原告主張其對於上開第四五號土地具有民法第八百七十六條
    第一項所規範之法定地上權，暨其與被告等四人間有法定地上權之「物權契約」
    云云，自不足採。是原告主張被告等四人前揭辦理分割登記等等行為違反法定地
    上權之「物權契約」，請求被告等四人負擔法定地上權「物權契約」債務不履行
    之損害賠償責任，亦屬顯無理由，應予駁回。
伍、綜上所述，原告依據法定租賃權及法定地上權債務不履行之法律關係，請求被告
    等四人給付如其聲明所示之金額，均無理由，應予駁回。原告假執行宣告之聲請
    亦失所附麗，應併予駁回。
陸、因本案事證已臻明確，兩造其餘主張陳述及所提之證據，均毋庸再予審酌，附此
    敘明。
柒、訴訟費用負擔之依據：民事訴訟法第七十八條。
中　　　華　　　民　　　國　　九十三　　年　　　十一　　月　　　十八　　日
                              民事第二庭法      官  楊代華
右為正本係照原本作成。
如對本判決上訴須於判決送達後二十日內向本院提出上訴狀。
中　　　華　　　民　　　國　　九十三　　年　　　十一　　月　　　十八　　日
                                        法院書記官  劉碧輝
